高雄高等行政法院判決
　　　　　　　　　　　　　　　九十四年度訴字第三八０號
　　　　　　　　　　　　　　　.
原　　　告　甲○○
訴訟代理人　林樹根律師
　　　　　　莊雯琇律師
　　　　　　邱麗妃律師
被　　　告　高雄縣政府
代　表　人　乙○○○○
訴訟代理人　丙○○
上列當事人間因電子遊戲場業管理條例事件，原告不服經濟部中
華民國九十四年三月十三日經訴字第０九四０六一二五二二０號
訴願決定，提起行政訴訟。本院判決如下：
　　主  文
原告之訴駁回。
訴訟費用由原告負擔。
　　事  實
甲、事實概要：
    緣原告於民國（下同）九十一年八月二十七日經被告核准在
    高雄縣鳳山市縣○里○○路九十九號一樓開設頂群電子遊戲
    場，領有高縣營合字第０九一０二五一八號營利事業登記證
    ，登記營業項目為電子遊戲場業（限制級）（娛樂類）及府
    建商字第０九一九０一一六二五號電子遊藝場營業級別證（
    限制級）。嗣於九十三年十月二十八日經被告所屬警察局鳳
    山分局維新小組（下稱鳳山分局維新小組）在該電子遊戲場
    內查獲有涉及賭博行為。案經該分局移送台灣高雄地方法院
    檢察署檢察官偵辦，並以九十三年十一月四日鳳警行字第０
    九三００三六四一二號函請被告裁處。被告乃以原告經營電
    子遊戲場業有涉及賭博行為，違反電子遊戲場業管理條例第
    十七條第一項第六款規定，依同條例第三十一條前段規定，
    以九十三年十一月二十九日府建工字第０九三０二四四四二
    九號行政處分書，裁處原告罰鍰新台幣（下同）五十萬元，
    並命令停業一年（自九十三年十一月二十九日至九十四年十
    一月二十八日止）之處分。原告不服，提起訴願，經遭決定
    駁回，遂提起本件行政訴訟。
乙、兩造聲明：
一、原告聲明求為判決：
（一）訴願決定及原處分均撤銷。
（二）訴訟費用由被告負擔。
二、被告聲明求為判決：如主文所示。
丙、兩造主張之理由：
壹、原告起訴意旨略謂：
一、按電子遊戲場業管理條例第十七條第一項第六款固規定：「
    經營電子遊戲場業者，應遵守下列事項：．．六、不得有涉
    及賭博、妨害風化或其他犯罪行為。」又同條例第三十一條
    亦規定：「違反第十七條第一項第六款規定者，處負責人新
    台幣五十萬元以上二百五十萬元以下罰鍰，並令其停業．．
    。」本件鳳山分局維新小組固以原告所經營之頂群電子遊戲
    場涉有賭博行為，移請台灣高雄地方法院檢察署偵辦。惟原
    告並非頂群電子遊戲場之實際負責人，僅係掛名之人頭，此
    由經台灣高雄地方法院檢察署檢察官所起訴之被告為訴外人
    董悅暐可證；因此，處罰之對象，自應以實際上實施違反行
    政法上義務行為者，乃被告上開所為行政處分及行政罰之對
    象係對登記名義人即原告為之，而非對實際負責人即行為人
    董悅暐為之，實有違誤。
二、訴外人董悅暐所經營之頂群電子遊戲場確實未有與賭客兌換
    現金之情事，查獲當日係店員王淑慧為賺取三百元而私下與
    賭客柯順煌交易，此業經王淑慧於歷次之警、偵訊時供稱：
    「當時檯面上有一六００點，我私下拿一三００元跟他（即
    柯順煌）買點數，那我就可以從中賺取三００元的差額，因
    為公司規定不能讓客人換取現金，只能讓客人換取積分卡。
    」、「那天是因柯告訴我他缺錢，想要把計分卡賣給我，我
    也想賺三００元，所以我就以一三００元向他買一六００元
    之的計分卡，等下一個客人來買一六００元計分卡時，我打
    算再以一六００元賣出，這樣就可以賣三００元。」、「（
    為何當天要換現金？）是柯說他缺錢，他提議要讓我賺三０
    ０元」等語，核與賭客柯順煌於偵訊時供述：「（為何當天
    會和王換現金？）因我身上缺錢，所以向王換現金。」、「
    （為何第一次偵訊時說以一六００分換一三００元？）是我
    想讓王賺一點小錢，因為換現金是我對他的要求。」等語一
    致。準此，訴外人董悅暐所經營之「頂群電子遊戲場」未有
    賭博行為甚明。
三、按，行政秩序罰與刑罰之本質並無不同，二者祇是程度上之
    差異，行政秩序罰對於刑罰，具有補充性，違反刑法之不法
    性恆重於違反秩序法之不法。故對於同一行為，從維護社會
    秩序之功能而言，刑罰顯然為主要手段，行政罰相對於刑罰
    僅是補充性而已。如同時為犯罪行為和違反秩序罰的行為，
    則祇應適用刑罰法律，此為「一事不二罰」原則，已為德國
    違反秩序罰法及租稅通則法所採用。且依九十四年二月五日
    所公布之行政罰法第二十六條規定：「一行為同時觸犯刑事
    法律及違反行政法上之義務規定者，依刑事法律處罰之。」
    ，其立法理由亦謂：「一行為同時觸犯刑事法律及違反行政
    法上義務規定時，由於刑罰與行政罰同屬對不法行為之制裁
    ，而刑罰之懲罰作用較強，故依刑事法律處罰，即足資警惕
    時，實無一事二罰再處罰鍰之必要。」準此，「一事不二罰
    」原則於我國應已告確立。且若認定被告所為行政處分及行
    政罰之對象仍是原告，而刑事判決若認定實際負責人董悅暐
    有賭博之犯行，然如不適用一事不二罰原則，將造成顯失公
    平之情形，且有違行政罰法第二十六條之立法理由及精神。
    易言之，將造成董悅暐之一行為，先依照電子遊戲場業管理
    條例科處罰鍰，嗣又遭法院刑事判決處刑罰之情形，自已違
    反一行為不二罰原則。
四、因此，縱認訴外人董悅暐所經營之頂群電子遊戲場涉有賭博
    之行為，參酌上開說明及條文規定，則依刑事法律處罰之，
    已足資警惕，被告竟又科處原告五十萬元之罰鍰，顯已違反
    一行為不二罰原則。綜上所述，被告所為之處分及經濟部所
    為之訴願決定，顯有違誤，乃訴請判決如聲明所示等語。
貳、被告答辯意旨略謂：
一、按「經營電子遊戲場業者，應遵守下列事項：．．．六、不
    得有涉及賭博、妨害風化或其他犯罪行為。」為電子遊戲場
    業管理條例第十七條第一項第六款所明定；又「違反該第十
    七條第一項第六款規定者，處負責人五十萬元以上二百五十
    萬元以下罰鍰，並令其停業。經法院判決有罪確定者，撤銷
    其公司或營利事業之登記或部分登記事項。」同條例第三十
    一條復定有明文。
二、原告於高雄縣鳳山市縣○里○○路九十九號一樓經營頂群電
    子遊戲場，經鳳山分局維新小組於九十三年十月二十八日十
    二時三十分，在該電子遊戲場內查獲，其工作人員王淑慧為
    客人柯順煌玩打之新（金）象王電子遊戲機分數一三００分
    洗分，並給付現金一千三百元整給柯順煌，經柯順煌坦承不
    諱，已構成賭博行為。現場且查扣電子遊戲機新象王等九台
    及機台內賭資五千三百元，積分卡（含一０００分、五００
    分、一００分共六十張），此有鳳山分局九十三年十月二十
    八日鳳警刑移字第０九三００００二五六三號移送台灣高雄
    地方法院檢察署刑事案件報告書及筆錄資料可稽。是以，頂
    群電子遊戲場擺設電子遊戲機具，供不特定人打玩，並與不
    特定人從事兌換現金，從事賭博行為，其違規事實洵堪認定
    ，被告乃參酌前開資料，認定原告之頂群電子遊戲場涉及賭
    博，有違電子遊戲場業管理條例第十七條第一項第六款規定
    之情事，並無不合。至於原告訴稱該工作人員王淑慧上開行
    為，係其個人違反公司規定之行為與原告經營之頂群電子遊
    戲場無關，且原告亦非實際負責人，被告即依首揭條例處罰
    原告顯已違反行政罰法一行為不二罰原則，顯有疑義乙節。
    然涉案之王姓店員係該電子遊戲場聘僱工作人員，且其係於
    工作期間於該電子遊戲場內與顧客柯順煌換現金，並曾經兌
    換過約二、三次現金，並經柯順煌坦承不諱，自堪認定其為
    該電子遊戲場工作所為之違規行為，而非店員個人之行為，
    惟其供述顯與柯順煌所述洗分一三００兌換現金一千三百元
    有間，應屬事後脫免之詞，核非可採。又本件係被告所為行
    政秩序罰，與法院所為之刑事罰不同，係屬行政機關依職權
    認定之範疇，故如有具體事證足認原告經營之電子遊戲場有
    涉及賭博之行為，被告即依首揭條例之規定逕行予以處罰，
    無庸等待另案之「賭博罪」有無經檢察官起訴或法院刑事判
    決確定以為斷，惟如將來經法院判決有罪確定者，則可另依
    同條例第三十一條後段之規定，撤銷其公司或營利事業之登
    記或部分登記事項，況本件賭博案件，業經台灣高雄地方法
    院檢察署檢察官起訴在案，而行政罰法九十四年二月五日公
    布後一年才施行，故被告依首揭法條規定，所為處原告罰鍰
    五十萬元，並命令停業一年之處分，洵無違誤，應予維持。
    且依電子遊戲場業管理條例第十七條第一項第六款及第三十
    一條之規定，乃對經營電子遊戲場業者所為行政監督管理之
    規範，有違反者，係處電子遊戲場業之「負責人」罰鍰，然
    依經濟部九十二年二月十二日經商字第０九二０二０三０三
    九０號函釋；電子遊戲場業管理條例第三十一條規定所稱「
    負責人」，係指行為時登記之負責人，而原告既登記為該電
    子遊戲場之負責人，即應承擔電子遊戲場業管理條例第三十
    一條前段之行政秩序罰。
三、綜上所述，原告本件違規事證明確，被告所為原處分並無違
    誤，訴願決定亦無不合。原告訴請撤銷原處分及訴願決定，
    為無理由等語。
　　理  由
一、按電子遊戲場業管理條例第十七條第一項規定：「經營電子
    遊戲場業者，應遵守下列事項：．．．六、不得有涉及賭博
    、妨害風化或其他犯罪行為。」及第三十一條規定：「違反
    第十七條第一項第六款規定者，處負責人新台幣五十萬元以
    上二百五十萬元以下罰鍰，並令其停業。經法院判決有罪確
    定者，撤銷其公司或營利事業之登記或部分登記事項。」又
    同條例第一條第一項、第三條及第十五條分別規定：「為管
    理電子遊戲場業者，並維護社會安寧、善良風俗、公共安全
    及國民身心健康，特制定本條例。」「本條例所稱電子遊戲
    場業者，指設置電子遊戲機供不特定人益智娛樂之營利事業
    。」「未依本條例規定辦理營利事業登記者，不得經營電子
    遊戲場業。」之意旨以觀，可知上述第十七條規定係以「電
    子遊戲場業」之營利事業為規範對象。蓋電子遊戲場業管理
    條例之立法目的在管理電子遊戲場業，維護社會安寧、善良
    風俗及國民身心健康，唯有依該條例規定辦理營利事業登記
    者始得經營電子遊戲場業，因而該營利事業即負有法律課予
    之監督並維護其營業合法經營之作為義務與責任。且此公法
    上義務應由登記負責人負擔，否則若謂登記業者已經主管機
    關審核准許其營業，卻可藉由第三人為實際行為人，由他人
    擔負公法上之責任，因而免除登記負責人公法上之義務，則
    無從規制電子遊戲場業，上述第十七條及第三十一條規定將
    形同具文，顯非法之本意。此參最高行政法院九十二年度判
    字第一六八０號判決理由亦謂：「．．按電子遊戲場業管理
    條例第十七條有關經營電子遊戲場業者應遵守之事項，在於
    規範業者應依法律規定經營業務。電子遊戲場業之負責人、
    管理人、職員、從業人員或其他實際從事經營業務之人，如
    有違反上開規定事項之行為者，依同條例第三十一條前段之
    規定，係以負責人為其處罰之對象。如此，方足以達到維護
    社會安寧、善良風俗、公共安全及國民身心健康之目的。是
    負責人雖未參與實際之違規行為，仍應對其處以罰鍰，並令
    其停業。」等語，同採相同見解。因此同條例第三十一條之
    規定，一則在對違反禁止義務之電子遊戲場業之負責人課以
    怠於防範監督之罰鍰責任，一則對於違反公法義務之業者為
    命令停業，並俟法院判決有罪確定後，撤銷其公司或營利事
    業之登記或部分登記事項，藉以收管制行政秩序之目的，合
    先敘明。
二、本件原告於九十一年八月二十七日經被告核准在高雄縣鳳山
    市縣○里○○路九十九號一樓開設頂群電子遊戲場，領有高
    縣營合字第０九一０二五一八號營利事業登記證，登記營業
    項目為電子遊戲場業（限制級）（娛樂類），及府建商字第
    ０九一九０一一六二五號電子遊藝場營業級別證（限制級）
    。嗣於九十三年十月二十八日經鳳山分局維新小組在該電子
    遊戲場內查獲有涉及賭博行為。案經該分局移送台灣高雄地
    方法院檢察署檢察官偵辦，並以九十三年十一月四日鳳警行
    字第０九三００三六四一二號函請被告裁處。被告乃以原告
    經營電子遊戲場業有涉及賭博行為，違反電子遊戲場業管理
    條例第十七條第一項第六款規定，依同條例第三十一條前段
    規定，以九十三年十一月二十九日府建工字第０九三０二四
    四四二九號行政處分書，裁處原告罰鍰五十萬元，並命令停
    業一年（自九十三年十一月二十九日至九十四年十一月二十
    八日止）之處分等情，有被告核發之營利事業登記證、電子
    遊藝場營利級別證、處分書、鳳山分局刑事報告書、調查筆
    錄附於原處分卷可憑，洵堪認定。原告不服，並以前詞爭執
    ，惟查：
（一）茲據在場查獲打玩之客人柯順煌於九十三年十月二十八日
      警訊筆錄稱：「我今天是打金象王電玩編號（３）。是以
      開分方式把玩，今天是王淑慧（經指認）為我開分，我每
      次都開分五佰元（五百分），以一比一方式（一元一分）
      打玩，然後與機具對賭輸贏分數，贏時增加分數，輸則減
      少分數，不玩時憑機台螢幕剩餘分數向服務小姐要求洗分
      。我機台上還剩餘一千三百分，我就要服務小姐王淑慧洗
      分，服務小姐王淑慧即前來觀看機檯分數再回到櫃檯拿現
      金一千三百元給我。」「我只知道金象王電玩全都可以洗
      分兌換現金，其餘的不清楚。大約兌換過二、三次現金。
      」等語，足認頂群電子遊藝場內確有兌換賭金之事實。又
      頂群電子遊藝場之實際負責人董悅暐及員工王淑慧涉嫌賭
      博罪刑事部分，業經台灣台灣高雄地方法院檢察署檢察官
      以九十三年度偵字第二一九七七號、二二六０九號起訴書
      提起公訴，亦有該起訴書附卷足佐，益證原告經營之頂群
      電子遊藝場確有涉及賭博之行為。雖原告之受僱人王淑慧
      於警訊時供稱當時檯面上有一六００點，其私下拿一三０
      ０元跟柯順煌買點數，而從中賺取三００元的差額，因公
      司規定不能讓客人換取現金，只能讓客人換取積分卡云云
      ，然王淑慧係該電子遊戲場聘僱工作人員，其於工作期間
      於該電子遊戲場內與顧客柯順煌換現金，並據柯順煌稱已
      經兌換過約二、三次現金，已難認為係王淑慧私下之兌換
      行為。況電子遊戲場業管理條例第十七條有關經營電子遊
      戲場業者應遵守之事項，在於規範業者應依法律規定經營
      業務，電子遊戲場業之負責人、管理人、職員、從業人員
      或其他實際從事經營業務之人，如有違反上開規定事項之
      行為者，依同條例第三十一條前段之規定，即應以負責人
      為其處罰之對象，業如前述。則本件無論實際負責人董悅
      暐或王淑慧之犯行，原告對於其申請許可經營之頂群電子
      遊藝場，即負有法律課予之監督並維護其營業合法經營之
      作為義務與責任，是該電子遊戲場業之從業人員或其他實
      際從事經營業務之人，既有違反上開規定事項之行為，依
      同條例第三十一條前段之規定，即應以形式負責人之身分
      受罰。本件原告爭執該電子遊戲場工作所為之違規行為，
      為店員個人之行為，且實際負責人為董悅暐，與原告無涉
      云云，自無可採。
（二）復按行政秩序罰與刑罰性質不同，應併予處罰，迭據最高
      行政法院四十三年裁字第一號、四十九年判字第四十號、
      五十一年判字第九十二號及六十二年判字第二十九號著有
      判例，是行政秩序罰與刑罰目前實務上意見，本應併予處
      罰。又一事不二罰應對於同一受罰主體而言。本件受刑事
      訴追之主體為訴外人董悅暐，而行政罰之主體為原告；又
      董悅暐係因犯罪行為受罰，原告則因違電子遊戲場業管理
      條例而受罰，主體並不相同，是無二罰之可言，原告執此
      爭執，已然無據。至九十四年二月五日所公布之行政罰法
      第二十六條固規定：「一行為同時觸犯刑事法律及違反行
      政法上之義務規定者，依刑事法律處罰之。」然該規定於
      裁判時尚未生效，本件自仍應受上開判例拘束，要無疑義
      。
三、綜上所述，本件原告主張各節俱無可採，被告原處分認事用
    法並無違誤，訴願決定予以維持，亦無不合，原告起訴意旨
    求為撤銷，為無理由，應予駁回。又本件事證已臻明確，兩
    造其餘主張及攻擊防禦方法，對本件判決結果不生影響，自
    無逐一論述必要，併此敘明。
四、據上論結，本件原告之訴為無理由，依行政訴訟法第一百九
    十五條第一項後段、第九十八條第三項前段，判決如主文。
中　　華　　民　　國　九十四　年　　九　　月　 十三 　日
                  第一庭審判長法  官  呂佳徵
                              法  官  戴見草
                              法  官  蘇秋津
以上正本係照原本作成。
如不服本判決，應於判決送達後二十日內向本院提出上訴書狀，
其未表明上訴理由者，應於提起上訴後二十日內向本院提出上訴
理由書（須按對造人數附繕本）；如於本判決宣示或公告後送達
前提起上訴者，應於判決送達後二十日內補提上訴理由書（須附
繕本）。未表明上訴理由者，逕以裁定駁回。
提起上訴應預繳送達用雙掛號郵票七份（每份三十四元）。
中　　華　　民　　國　九十四　年　　九　　月　 十三 　日
　　　　　　　　　　　　　　　書記官  陳嬿如
